【裁判字號】    99,易,565
【裁判日期】    990713
【裁判案由】    詐欺
【裁判全文】
臺灣苗栗地方法院刑事判決               99年度易字第565號
公  訴  人  臺灣苗栗地方法院檢察署檢察官
被      告  乙○○
上列被告因詐欺案件，經檢察官提起公訴（99年度偵字第219 號
），被告於準備程序中就被訴事實為有罪之陳述，經本院合議庭
裁定由受命法官獨任進行簡式審判程序，判決如下：
    主    文
乙○○幫助犯詐欺取財罪，處拘役拾日，如易科罰金，以銀元
佰元即新臺幣玖佰元折算壹日，減為拘役拾伍日，如易科罰金
，以銀元佰元即新臺幣玖佰元折算壹日。
    事    實
一、乙○○明知將自己所有之存摺、金融卡及提款密碼等金融帳
    戶資料提供他人使用，有供不法詐騙份子利用，而幫助他人
    為財產犯罪之虞，竟不違背其本意，基於幫助他人遂行詐欺
    取財之不確定犯意，於94年12月底某日，在苗栗縣頭份鎮某
    處，以託運方式，將其向中華郵政股份有限公司通霄郵局所
    申辦帳號00000000000000號帳戶之存摺、金融卡及提款密碼
    ，交付予某真實姓名、年籍均不詳之詐欺集團成員。嗣該詐
    欺集團成員取得乙○○上開存摺、金融卡及提款密碼後，即
    基於意圖為自已不法所有之犯意，於95年1 月19日，分別以
    電話向甲○○、丙○○（起訴書誤載為劉宇智）施用詐術，
    詐稱得為其等辦理信用貸款或現金卡，惟應先支付代辦費用
    ，致使甲○○、丙○○因而陷於錯誤，分別依其指示，匯款
    新臺幣4000、6000元之款項匯入乙○○上開帳戶內，並隨即
    遭詐騙集團成員提領一空。
二、案經甲○○訴由新竹市警察局第二分局、丙○○訴由桃園縣
    政府警察局龜山分局移請苗栗縣警察局通霄分局報告臺灣苗
    栗地方法院檢察署檢察官偵查起訴。
    理    由
一、上揭犯罪事實，業據被告乙○○於本院準備程序及審理時坦
    承不諱，核與證人即被害人甲○○、丙○○於警詢中指訴之
    情節相符，復有新竹市警察局受理各類案件紀錄表、人頭帳
    戶犯罪案件管制表、受理刑事案件報案三聯單、桃園縣政府
    警察局龜山分局詐騙帳戶通報警示、詐騙電話斷話案件報告
    表、中華郵政股份有限公司通霄郵局書函檢附之帳號000000
    00000000號帳戶申請人資料暨歷史交易明細表各1 份及甲○○、丙○○所提出之郵政國內匯款執據各1 紙等附卷可稽，
    足徵被告前開自白核與事實相符，應堪採信。本件事證明確
    ，被告上開犯行，洵堪認定，應依法論科。
二、查被告行為後，刑法部分條文業於94年2 月2 日修正公布，
    95年7 月1 日施行，修正後刑法第2 條第1 項之規定，係規
    範行為後法律變更所生新舊法律比較適用之準據法，是刑法
    第2 條本身雖經修正，尚無比較新舊法之問題，應一律適用
    裁判時之現行刑法第2 條規定以決定適用之刑罰法律。又本
    次刑法修正之比較新舊法，應就罪刑有關之共犯、未遂犯、
    想像競合犯、牽連犯、連續犯、結合犯，以及累犯加重、自
    首減輕暨其他法定加減原因（如身分加減）與加減例等一切
    情形，本於統一性及整體性原則，綜其全部罪刑之結果而為
    比較（最高法院95年度第8 次刑事庭會議關於刑法94年修正
    施行後之法律比較適用決議參照）。經查：
  (一)有關罰金刑部分：刑法第33條第5 款關於罰金刑之規定，由
    「罰金：銀元1 元以上」，修正為「罰金：新臺幣1,000 元
    以上，以百元計算之」，本案被告係犯刑法第339 條第1項
    詐欺取財罪之幫助犯，關於罰金刑部分，經比較新、舊法結
    果，修正後刑法第33條第5 款所定罰金之最低數額，較之修
    正前提高，自應適用被告行為時法即修正前刑法第33條第5
    款之規定定其罰金部分之法定刑較有利於被告。
  (二)按刑法施行法第1 條之1 之立法理由謂「刑法24年施行後，
    為解決國民所得經濟水準已大幅提昇問題，有關罰金罰鍰倍
    數之調整及銀元與新臺幣之折算標準，訂有罰金罰鍰提高標
    準條例及現行法規所定貨幣單位折算新臺幣條例，除罰金以
    1 銀元折算3 元新臺幣外，並將72年6 月26日以前修正之刑
    法部分條文罰金數額提高為10倍，其後修正者則不再提高倍
    數，亦即刑法分則各罪罰金數額視為前開情形分別提高30倍
    或3 倍，考量新修正刑法施行後，不再適用現行法規所定貨
    幣單位折算新臺幣條例，為使罰金數額趨於一致，避免衍生
    新舊法比較適用問題，以緩和實務適用法律之衝擊，爰於不
    變動罰金數額之前提下，規定第2 項如上」。是本案被告所
    犯之罪之法定刑罰金提高標準部分（即罰金刑最高部分），
    逕依刑法施行法第1 條之1 第2 項規定，不生新舊法比較。
  (三)有關幫助犯部分：修正前刑法第30條規定幫助他人犯罪者，
    為從犯。雖他人不知幫助之情者，亦同。從犯之處罰，得按
    正犯之刑減輕之；修正後規定則為：幫助他人實行犯罪行為
    者，為幫助犯。雖他人不知幫助之情者，亦同。幫助犯之處
    罰，得按正犯之刑減輕之。揆諸本條修正理由係為確認幫助
    犯採共犯從屬性說之「限制從屬形式」，並避免「從犯」之
    不同解讀，而將「從犯」修正為「幫助犯」，並明示幫助犯
    之成立，亦以被幫助者著手犯罪之實行，且具備違法性為必
    要，而將條文文字修正為「幫助他人實行犯罪行為者，為幫
    助犯」。觀諸修正前後幫助犯之規定，僅有文字之修正，無
    關成立幫助犯內容之實質之變更，非屬科刑規範事項之變更
    ，自非法律之變更，揆諸最高法院95年度第21次刑事庭會議
    決議意旨，應逕適用裁判時之刑法第30條第1 項、第2 項論
    擬。
三、按刑法上之幫助犯，係對於犯罪與正犯有共同之認識，而以
    幫助之意思，對於正犯資以助力，未參與實施犯罪構成要件
    之行為者而言（參照最高法院88年度臺上字第1270號判決意
    旨）。本件被告係基於幫助詐騙集團成員犯詐欺罪而提供存
    摺、提款卡及密碼等帳戶資料，且並無任何積極證據證明有
    參與實施詐欺取財之犯罪構成要件行為，是核被告乙○○所
    為，係犯刑法第30條第1 項、第339 條第1 項之幫助詐欺取
    財罪。被告提供帳戶等資料予詐騙集團成員之幫助犯行，應
    依刑法第30條第2 項之規定，按正犯之刑減輕之。被告係以
    一幫助詐欺取財行為，使詐欺集團成員得以分別詐騙甲○○
    、丙○○之被害人，致渠等陷於錯誤，因而交付財物，雖被
    害人有2 人，惟被告提供帳戶舉措僅有一次，應僅構成一個
    幫助詐欺取財行為。
四、爰審酌被告為具一般社會生活經驗之人，對於現今社會詐騙
    集團猖獗，若將私人帳戶提供他人使用，將成為犯罪人頭帳
    戶之可能，應可知悉，竟仍率爾將其申設之銀行帳戶提供他
    人使用，使犯罪難以查緝，等同助長犯罪，對社會秩序危害
    非輕，且被害人並因此由詐騙集團指示將詐騙款項存入被告
    提供之帳戶，受有財產損失，惟念及被告犯罪後坦承犯行，
    態度尚稱良好，被害人所受損害非多，且被告本身因罹患兩
    側輸尿管癌、膀胱癌、末期性腎臟病，須持續接受治療及血
    液透析，此有台灣大學醫院附設醫院診斷證明書、財團法人
    為恭紀念醫院診斷證明書在卷可參，生活經濟狀況不佳，又
    未獲得任何利益暨其犯罪動機、目的等一切情狀，量處如主
    文所示之刑，並諭知易科罰金之折算標準。
五、又按法院就刑法修正後有關罪刑新舊法應一體適用定其罪刑
    後，就有期徒刑、拘役如易科罰金，罰金如易服勞役標準之
    宣告，乃罪刑執行之層次，並非罪刑之適用，故而，罪刑之
    適用與罪刑之執行雖分別適用修正前、修正後之刑法，並無
    同一法律割裂適用之疑義，是易科罰金、易服勞役、保安處
    分之宣告，均涉及裁量權之行使，須於裁量權行使時，方有
    比較適用問題，此部分得予割裂適用，先予敘明。查被告行
    為後，刑法第41條第1 項前段關於易科罰金之折算標準已由
    舊法之銀元100 元、200 元、300 元修正為新臺幣1,000 元
    、2,000 元、3,000 元，因屬科刑規範事項之變更，其折算
    標準為裁判時所應諭知，自有就新舊法規定比較之必要，經
    比較新舊法結果，以被告行為時之舊法較有利於被告，是應
    適用修正前刑法第41條第1 項前段、修正前罰金罰鍰提高標
    準條例第2 條之規定，諭知以銀元300 元折算1 日為易科罰
    金之折算標準。再本件被告犯罪行為時間在96年4 月24日以
    前，合於中華民國96年罪犯減刑條例第2 條第1 項第3 款所
    定之減刑要件，爰依該條例第2 條第1 項第3 款、第7 條及
    第9 條之規定，減其宣告刑2 分之1 。
據上論斷，應依刑事訴訟法第273 條之1 第1 項、第299 條第1
項前段，刑法第2 條第1 項前段、第339 條第1 項、第30條第1
項前段、第2 項，修正前刑法第41條第1 項前段，刑法施行法第
1 條之1 第1 項、第2 項前段，95年5 月17日修正前罰金罰鍰提
高標準條例第2 條，中華民國96年罪犯減刑條例第2 條第1 項第
3 款、第7 條、第9 條，判決如主文。
本案經檢察官黃俊鳴到庭執行職務。
中    華    民    國    99    年    7     月    13    日
                  刑事第三庭    法  官  林佩儒
以上正本證明與原本無異。
如不服本判決應於收受判決後10日內向本院提出上訴書狀，並應
應敘述具體理由。其未敘述上訴理由者，應於上訴期間屆滿後20
日內向本院補提理由書( 均須按他造當事人之人數附繕本) 「切
勿逕送上級法院」。
                                書記官  陳玲君
中    華    民    國    99    年    7     月    13    日
附錄法條：
刑法第339 條（普通詐欺罪）
意圖為自己或第三人不法之所有，以詐術使人將本人或第三人之
物交付者，處5 年以下有期徒刑、拘役或科或併科1 千元以下罰
金。
以前項方法得財產上不法之利益或使第三人得之者，亦同。
前二項之未遂犯罰之。

司法院資訊處製作；財團法人民間司法改革基金會備份。
